【裁判字號】    97,家訴,276
【裁判日期】    971121
【裁判案由】    撤銷婚姻
【裁判全文】
臺灣臺中地方法院民事判決             97年度家訴字第276號
原      告  甲○○
被      告  乙○○
上列當事人間請求離婚事件，本院於97年11月7日言詞辯論終結
，判決如下：
    主      文
准原告與被告離婚。
訴訟費用由被告負擔。
    事實及理由
壹、程序部分
    按婚姻無效、確認婚姻成立或不成立、撤銷婚姻、離婚或夫
    妻同居之訴，得合併提起，或於第一審或第二審言詞辯論終
    結前，為訴之變更、追加或提起反訴，民事訴訟法第572條
    第1項定有明文。本件原告起訴請求依民法第976條第1項第4
    款及第995條規定，請求撤銷兩造婚姻關係，惟原告於本院
    言詞辯論程序中（民國97年10月21日），變更聲明請求法院
    依民法第1052條第1項第7款及第2項規定，判決准予原告與
    被告離婚，揆諸上開說明，核無不合，應予准許，合先敘明
    。
貳、實體部分
  一、原告主張：兩造於91年1月9日在越南結婚，其後原告亦來
      台與被告共同生活，惟被告皆無意願與原告發生性行為，
      原告曾為此詢問被告，然被告未置可否。因兩造結婚多年
      卻未生育，致原告須面對被告親友之關切與質疑，且原告
      年紀尚輕，仍期待養兒育女，然被告始終不願意與原告發
      生性行為，疑有不能人道之情。被告所為已違反婚姻本質
      ，兩造婚姻關係已生破綻，有難以維持婚姻之重大事由，
      爰依民法第1052條第1項第7款及第2項之規定，請求准予
      離婚等語。並聲明如主文所示。
  二、被告則以：伊有時因工作睌歸，沒有盥洗，故未與原告行
      房，伊健康無礙，兩造婚姻生活尚屬美滿；原告於96年5
      月取得身分證後，曾返回越南探親，期間被告外祖母不幸
      逝世，經家人去電告知，原告仍不願返台祭拜。且原告返
      台後，拒絕返家同住，獨自在外租屋居住，嗣更呈現失聯
      狀態。兩造分居至今已有年餘，但被告不想離婚，兩造婚
      姻未生破綻，伊期盼原告返家等語置辯。並聲明：原告之
      訴駁回。
  三、得心證之理由：
    (一)原告主張兩造於91年1月9日結婚，婚姻關係現仍存續之事
      實，業據原告提出結婚證書（含中文譯本）1份為證，復
      有本院依職權查閱兩造之全戶戶籍資料查詢結果表在卷為
      憑，且為被告所不爭執，堪認原告上開主張為真實。
    (二)原告另主張婚後被告皆無意願與其發生性行為，因而未能
      生兒育女，致原告須面對被告親友之關切與質疑，且被告
      疑有不能人道。被告否認上情，並以前詞置辯，且據證人
      即被告父親盧慶春到庭證述略以：「我兒子與原告結婚後
      相處得還好，他們有自己兩人獨處的房間，兩年前我有問
      我兒子說結婚那麼久了，為何不生個孫子，我兒子說他們
      倆夫妻想多賺點錢再生小孩」（參本院97年10月21日言詞
      辯論筆錄）。然被告並不否認伊婚後未曾與原告同房，況
      被告經檢查結果，亦疑有男性功能不全，此有本院97年11
      月7日言詞辯論筆錄及被告之診斷證明書附卷為憑，是原
      告此部分之主張亦堪認為真實。
    (三)按民法第1052條第2項所稱「有前項以外之重大事由，難
      以維持婚姻者」，係抽象的、概括的離婚事由，此乃緣於
      74年修正民法親屬編時，為因應實際需要，參酌各國立法
      例，導入破綻主義思想所增設。但其事由應由夫妻一方負
      責者，僅他方得請求離婚，是其所採者為消極破綻主義精
      神，非積極破綻主義，經原判決說明綦詳。關於「難以維
      持婚姻之重大事由」，係以婚姻是否已生破綻而無回復之
      希望為其判斷之標準。而婚姻是否已生破綻無回復之希望
      ，則應依客觀之標準，即難以維持婚姻之事實，是否已達
      於倘處於同一境況，任何人均將喪失維持婚姻意欲之程度
      而定。至於同條項但書所規定「難以維持婚姻之重大事由
      應由夫妻之一方負責者，僅他方得請求離婚」，乃因如肯
      定有責配偶之離婚請求，無異承認恣意離婚，破壞婚姻秩
      序，且有背於道義，尤其違反自己清白（clean hands ）
      之法理，有欠公允，同時亦與國民之法感情及倫理觀念不
      合，因而採消極破綻主義。倘該重大事由，夫妻雙方均須
      負責時，應比較衡量雙方之有責程度，僅責任較輕之一方
      得向責任較重之他方請求離婚，如有責程度相同時，雙方
      均得請求離婚，始屬公允（最高法院94年度台上字第2059
      號判決、95年度第5次民事庭會議決議參照）。本院審酌
      夫妻間性生活之和諧，本屬維持夫妻生活美滿之重要因素
      之一，惟兩造婚後竟完全無性行為，顯見兩造婚姻已生破
      綻。然原告逕以消極分居作為解決兩造婚姻困境方法，未
      以積極作為努力化解問題，致兩造婚姻破綻愈益擴大，終
      至無法回復之地步，任何人處於同一情況下，均不願繼續
      維持婚姻生活，堪信本件兩造間確有難以維持婚姻之重大
      事由存在。而觀之造成兩造婚姻難以維持之離婚事由，兩
      造對婚姻破綻之發生，顯均有可歸責之事由，且歸責程度
      相當。從而，從而原告據以主張依民法第1052條第2項規
      定訴請與被告離婚，為有理由，應予准許。
  四、又離婚之訴為形成訴訟，其訴訟標的即離婚事由之存否，
      本件原告主張離婚之原因有民法第1052條第1項第7款及同
      條第2項其他重大事由，並請求本院擇一為原告勝訴判決
      ，而本院既已依民法第1052條第2項規定准予兩造離婚，
      則對於原告其他主張，自無再予審究之必要，附此敘明。
  五、訴訟費用負擔之依據：民事訴訟法第78條。
中    華    民    國    97    年    11    月    21    日
                   家事法庭    法    官    許冰芬
以上正本係照原本作成。
如對本判決上訴，須於判決送達後二十日內向本院提出上訴書狀
（須附繕本）。
中    華    民    國    97    年    11    月    21    日
                               書 記 官    黃惠閔


司法院資訊處製作；財團法人民間司法改革基金會備份。
